臺灣桃園地方法院刑事判決　　　　　　　99年度訴字第1011號
公　訴　人　臺灣桃園地方法院檢察署檢察官
被　　　告　林昀芊
選任辯護人　簡文玉律師
上列被告等因違反醫師法案件，經檢察官提起公訴（99年度偵字
第9728號），本院判決如下：
    主  文
林昀芊無罪。
    理  由
一、公訴意旨略以：林昀芊為址設桃園縣桃園市○○路627 號「
    晶典牙醫診所」內負責口腔衛教之行政人員，明知其未取得
    合法醫師資格，不得擅自執行醫療業務，竟於98年4 月10日
    ，在上址之診所內，經王志中醫師之指示，先以沾滿紅色的
    牙菌斑顯示劑之棉棒塗抹於盧誠輝之全部牙齒面上，再請盧
    誠輝漱口，殘留之牙菌斑即顯示於牙齒表面，林昀芊再請盧
    誠輝自行購買牙刷，為盧誠輝示範如何正確刷牙，嗣因盧誠
    輝向其反應牙齒表面仍有紅色顯示劑殘留，林昀芊遂擅自以
    該診所內之洗牙機，以洗牙機之水流對盧誠輝執行清除牙菌
    斑顯示劑之「洗牙」醫療行為，嗣經盧誠輝陳情後，由桃園
    縣衛生局通知林昀芊到場說明，始查知上情云云。
二、按犯罪事實應依證據認定之，無證據不得認定犯罪事實；不
    能證明被告犯罪者，應諭知無罪判決，刑事訴訟法第一百五
    十四條第二項、第三百零一條第一項分別定有明文。次按事
    實之認定，應憑證據，如未能發現確實之證據，或證據不足
    以證明，自不能以推測或擬制之方法，以為裁判基礎；再犯
    罪事實所憑之證據，無論係直接證據或間接證據，其為訴訟
    上之證明，須於一般人均不致有所懷疑而得確信為真實之程
    度，始得據為有罪之認定，倘其證明尚未達此程度而尚有合
    理之懷疑存在時，本諸無罪推定原則，自應為被告無罪之諭
    知；又被告否認犯罪事實所持辯解縱使不能成立，除非有確
    實證據足以證明對於被告犯罪已無合理之懷疑外，不能遽為
    有罪之認定；刑事訴訟法規定被告有緘默權，被告基於不自
    證己罪原則，既無供述之義務，亦不負自證清白之責任，不
    能因被告未能提出證據資料證明其無罪，或對於被訴之犯罪
    事實不置可否，即認定其有罪，最高法院著有九十二年度台
    上字第二五七○號判決可資參考。從而，認定被告有罪之證
    據，定需達到使事實審審判之法官有「確信」之心證時（即
    英美法上Beyond a reasonable doubt ），方得為被告有罪
    之判斷，若依負追訴犯罪職責之檢察官所提出之證據，尚無
    法使事實審法官有此程度之心證時，因法院僅有調查而無蒐
    集證據之義務（最高法院九十一年度台上字第五八四六號判
    決參照），且檢察官於訴訟上應負提出證據及說服之實質舉
    證責任，倘現存卷內證據尚未達有罪程度之確信時，自應為
    有利於被告之認定，最高法院亦著有九十二年台上字第一二
    八號判例可資參照。
三、公訴意旨認被告林昀芊涉犯上開罪嫌，無非係以證人盧誠輝
    偵查中之證詞、桃園縣政府98年4 月15日約談紀錄等為其論
    據。
四、本院認定被告無罪之理由:
  (一)訊據被告林昀芊固坦承當時有拿洗牙機幫證人盧誠輝以水柱
    噴去其牙齒表面之牙菌斑顯影劑，惟堅詞否認有何違反醫師
    法第28條之犯行，辯稱：當時係盧誠輝要求伊以洗牙機為其
    沖去顯影劑，伊僅以洗牙機之水柱將盧誠輝牙齒上之牙菌斑
    顯影劑沖掉，並未以洗牙機之尖頭碰觸盧誠輝之牙齦、牙齒
    ，更無以刮除方式為盧誠輝洗牙等語。
  (二)按「醫療行為，係指凡以治療、矯正或預防人體疾病、傷害
    、殘缺為目的，所為之診察、診斷及治療；或基於診察、診
    斷結果，以治療為目的，所為之處方、用藥、施術或處置等
    行為的全部或一部的總稱。此一定義，於醫師、中醫師、牙
    醫師均適用之。」有行政院衛生署八十四年七月十八日衛署
    醫字第八四０三二八五八號函示意旨參照，又按醫師法第二
    十八條第一項既明定「非醫師擅自執行醫療業務」者，為其
    構成要件，一般醫療行為，分為診察、治療、處方及調劑四
    步驟，而所謂之「醫療」，所重者顯在「醫治」或「治療」
    等直接涉及可使病情變化之行為而言（高等法院86年度上易
    字第285 號裁判要旨）。本件之爭點在於：被告林昀芊以洗
    牙機之水流沖去盧誠輝牙齒表面之牙菌斑顯影劑，是否可謂
    為「醫療行為」？
  1.經本院依職權向行政院衛生署中央健康保險局調取盧誠輝98
    年4 月份之就醫紀錄、向晶典牙醫診所調取其病歷，行政院
    衛生署中央健康保險局及晶典牙醫診所均函覆：盧誠輝於98
    年4 月6 日曾至晶典牙醫看診，病歷上之「Dianosis＆
    Treatment 」內容為：「TX:Scaling、FM」、同年4 月10日
    之病歷則為：「Dx:Cares」，而英文上所謂Scaling 依卷附
    之健保局給付項目表則為「牙結石清除」、「FM」為「全口
    full mouth」之意，此有上開中央健康保險局100 年3 月7
    日健保桃字第1003011400號函、晶典牙醫100 年3 月3 日
    100 年典字第0001號函在卷可參（本院審理卷第30-35 頁）
    ，互參以證人盧誠輝於本院庭訊中稱：「（問：在98年4 月
    6 日到晶典牙醫診所，王志中醫師是否有對你進行洗牙？）
    答：是張永陵醫師幫我洗牙。」、「（問：98年4 月6 日診
    療完畢該診所有無要求你98年4 月10日再回診？回診項目為
    何，有無洗牙的項目？）答：有要我回診，【回診是要補牙
    】，他們並沒有告訴我要再洗牙。」、「（問：98年4 月10
    日你是否有到被告所任職的牙醫診所看診？）答：有，當時
    被告有在診所裡。」、「（問：王志中醫師請被告對你做何
    行為？）答：王志中醫師看完診後，說被告是潔牙師，請被
    告幫我作口腔衛生保健，教我如何刷牙，被告看完我的牙齒
    後，先塗顯影劑，表示我的牙菌斑很多，請我買一支牙刷，
    稱說要教我怎麼刷牙，後來我自己在椅子上刷，但是顯影劑
    刷不掉，是紫紅色的，我問她為何會這樣，她就拿出洗牙機
    幫我沖洗顯影劑，就是這樣子。」、「（問：當天被告是用
    洗牙機噴水幫你沖牙，還是用洗牙機尖的部分刮你的牙齒？
    ）答：【只是噴水、沖牙】。」、「（問：方稱被告用洗牙
    機幫你沖洗顯影劑，時間多久？沖洗的位置在何處？）答：
    【時間大約一、兩分鐘而已】，我印象中我躺著，沖洗的部
    位是左邊的後面。」（見本院審理卷第53頁背面）大致相符
    ，另交互參照比對卷附之健保局給付項目表內顯示：「牙結
    石清除之項目1.現有治療需要之患者每半年最多申報一次。
    2.半年內全口分次執行之局部結石清除，均視為同一療程，
    其診察費僅給付一次。3.第一次洗牙需做潔牙說明，其後做
    刷牙複習。」（偵卷第13頁），是以證人盧誠輝已於98年4
    月6 日至晶典牙醫診所接受洗牙療程，故同年4 月10日第二
    次至晶典牙醫診所應非接受洗牙療程，又王志中醫師為盧誠
    輝補牙後，即命被告林昀芊對盧誠輝施以口腔衛教、教導其
    如何刷牙、清潔假牙區，堪可認定。
  2.至公訴人另以除去牙齒表面之顯影劑，亦會將附著於牙齒上
    的牙菌斑除去，此即為「醫療行為」等語，而本院依職權所
    請之桃園牙醫師公會理事長即專家證人許世明到庭證述：「
    （問：牙科診療上對於洗牙之定義與執行的過程為何？）答
    ：一般我們定義洗牙正式名稱應該為牙結石清除，另外還有
    為清除牙齒表面上的煙垢、茶垢等，這也算泛稱上的洗牙，
    但醫療專業上的洗牙為牙結石清除。牙結石清除我們常在使
    用的是超音波潔牙機，用超音波潔牙機碰觸牙齒或牙結石，
    用震動的原理把牙結石震動下來。」、「（問：洗牙前需否
    上牙菌斑顯影劑？）答：洗牙前不一定需要上顯影劑，【上
    顯影劑一般是在洗牙的過程之前需要口腔衛教的時候，才要
    上顯影劑】，洗牙中上顯影劑不是必要的過程。」、「（問
    ：上顯影劑的目的為何？）答：一般狀況牙齒上的牙菌斑看
    不出來的時候，塗顯影劑可以讓有牙菌斑的地方可以顯示出
    來，讓病患瞭解口腔內有多少牙菌斑。」、「（問：依你所
    述，顯影劑只是要顯示牙菌斑，則洗牙的過程，是否亦同時
    要去除牙菌斑？顯影劑是否可以輔助洗牙的進行？）答：一
    般專業洗牙不需要顯示牙菌斑，洗牙主要是對付牙結石，而
    不是牙菌斑，【一般洗牙並不會再塗顯影劑，塗顯影劑主要
    目的是為了衛教】，讓病人知道有哪些地方是一般口腔清潔
    沒有注意的地方。」、「（問：口腔衛教是否也屬於醫療行
    為一部分？）答：不是。」、「（問：塗上顯影劑後，要如
    何處理？）答：請病人自行去刷牙。如果刷不乾淨，一般有
    兩種方式，一個是由醫生或助理用一般的牙刷刷掉，因為角
    度的關係，醫生、助理比較可以刷掉，另一種是用洗牙機，
    會比較快一點。」、「（問：既然也是用洗牙機，則使用洗
    牙機清除牙菌斑與使用洗牙機清除牙結石，過程及實施的內
    容有何不同？）答：都是用洗牙機清潔，差別是洗牙機接觸
    的部位不一樣，牙結石的清除洗牙機是比較接近牙齦的部位
    ，如果是煙垢或牙菌斑則洗牙機碰觸有煙垢、牙菌斑的部位
    ，都是用震動的方式來清除。」、「（問：依你所述使用洗
    牙機清除顯影劑及牙結石的原理相同，均屬以震動方式來清
    除，則在清除顯影劑同時，是否也會同時清除牙菌斑，如是
    的話，既然牙菌斑經由洗牙機而清除，是否也是屬於醫療行
    為的一種？）答：牙菌斑沖不掉，是用震動的方式，要用洗
    牙機接觸牙齒。如果是醫療器械的話應該是醫生才能使用，
    非醫師的話不能使用。目前在牙醫的認知，非牙醫師所能處
    置的分有口腔內、口腔外行為，用洗牙機沖去顯影劑是否是
    醫療行為，不是我們能界定，牙醫相關人員如齒模技術師，
    他的界定就是在口腔外實施，助理一般儘量不要實施口腔內
    的行為，他的工作範圍並沒有明文的界定，牙醫師對牙齒的
    治療一般是口腔內及口腔外。」、「（問：（提示桃園縣牙
    醫師回函）依回函第二點記載，牙科治療台上有噴水、噴氣
    的噴頭作為沖洗使用，但你方稱去除顯影劑僅能使用震動的
    方式，就是用洗牙機，則依回函內容是否仍有其他噴水、噴
    氣的器械（不實際接觸牙齒），亦可用來去除顯影劑？）答
    ：我們本身沒有用噴水的方式去除牙菌斑，是否可以【用水
    去除牙菌斑應該是沒有辦法】，就像我們外面有很多沖牙機
    ，可是我們還是要用刷牙、器械接觸牙齒、超音波震盪的方
    式，【實務上去除顯影劑不是用水沖，應該是要接觸】，所
    有牙醫師都是用這樣的方式處理。」、「（問：被告辯稱本
    件係先於98年4 月6 日由醫師進行洗牙，再於98年4 月10日
    由醫師補蛀牙，完成後再由其上顯影劑，因為被告是口腔衛
    教師，之後患者不肯自己刷牙，被告遂用洗牙機將顯影劑清
    除，並非醫療行為，就此有何意見？）答：如果洗牙機被界
    定是醫療器械的話，【執行過程中有接觸到牙齦或牙齒】，
    則我們認為應該是醫療行為。」、「（問：你方稱用洗牙機
    去除牙菌斑跟顯影劑的話，一定要由具有醫師資格的人才能
    執行，是否如此？）答：如果是醫療器材的話，應該是如此
    。」、「（問：洗牙機是否是醫療器材？）答：應該是，但
    這不是我們可以界定的。如果依照衛生署函文的認定，則超
    音波潔牙機、手動刮牙器應該是屬於醫療器材。」、「（問
    ：依照衛生署第一份函文第四點所稱，以及第二函第二點跟
    第三點以及證人函覆桃園地院的100 年6 月2 日函綜合觀之
    ，是否非具醫師資格的人，如係使用牙科治療台上的噴水、
    噴氣的噴頭沖洗牙齒，應尚非使用洗牙機等醫療器材，是以
    可解釋成口腔衛教的一部分？然而如係使用洗牙機等醫療器
    材進行牙菌斑及顯影劑的震動去除，則依上開函文的意旨，
    已屬高度醫療技術，應由牙醫師親自為之？）答：如果用水
    清洗就不屬於醫療行為的範圍，主要是牙醫師不會用洗牙機
    做噴水，因為洗牙機的水不是用來沖洗，而是用來冷卻並順
    便把震盪下來的東西流掉。衛生署的函文與我的意見應該沒
    有衝突，如果用其他器械來沖水，不屬於醫療行為，但是醫
    生不會單純用洗牙機來沖水，洗牙機用震盪的時候，是噴出
    霧狀的水，沖洗力不強，所以牙醫師不會用洗牙機來沖水。
    」、「（問：這件的關鍵是洗牙機沒有用來刮牙的時候，純
    粹用來噴水，噴牙齒上的顯影劑，這樣跟清除牙結石的醫療
    行為，是否不一樣？）答：【只噴水的話當然不算醫療行為
    】，則何人可以使用醫療器械的部分，這不是我可以解釋。
    」、「（問：辯護人問用洗牙機噴水是否是醫療行為，你方
    答如果只噴水不是醫療行為，則如果用以洗牙機噴水，跟用
    其他器械噴水，有何不同？）答：【如果只單純噴水沒有接
    觸到牙齦、牙齒，不算醫療行為】，我們牙醫師沒有用過洗
    牙機噴水。」、「（問：（提示100 年1 月6 日準備程序被
    告所庭呈的洗牙機）是否為平常洗牙機操作之前端？構造如
    何？被告稱他僅有用彎曲的鐵柱出水口部分噴水，而下方才
    是刮除牙垢的工具，並沒有用來洗牙，有何意見？）答：這
    確實是洗牙機頭，尾巴部分是用一個套管套上去，前端可以
    分兩個部分，上面一個小水管用來噴水，下方是用來碰觸牙
    結石、牙菌斑的部分，超音波潔牙尖端會有震動，導致後方
    的小水管噴出來的水是霧狀的，而且小水管是在彎曲的尖端
    上方，中間有空隙，不過噴出來的水會延著彎曲的尖端留下
    來，把震盪下來的東西流掉帶走。」、「（問：倘不以彎曲
    尖端接觸牙齒就不會產生超音波震盪，此時小水管噴出的水
    如何呈現？）答：只要一開機水跟超音波是同時啟動的，還
    沒有接觸牙齒的時候，噴出的水不是水柱，而是霧狀或是水
    滴。」（見本院審理卷第70-74 頁），足見一般牙科治療並
    不會以洗牙機去除牙菌斑，故本件情況未符醫療常規，尚難
    遽認係醫療行為。另參以行政院衛生署99年12月28日衛署醫
    字第0990 034160 號函示內容：「三、結石刮除，俗稱『洗
    牙』或『潔牙』，乃是藉由各種器械（如超音波潔牙機，手
    動刮牙器等）以去除該等附著於齒頸與牙齦溝間之結石及牙
    菌斑，係屬高度醫療專業技術，應由牙醫師親自為之。是以
    ，未具牙醫師資格者，不可執行前揭之醫療行為。四、至於
    『用水沖除口腔牙菌斑顯影劑』，其作業過程如未涉及「洗
    牙」作業，自非屬前揭『洗牙』之醫療行為，可由其他醫事
    人員依其醫事人員法之規定，於醫師指示下為之。」，是以
    若為達沖去顯影劑之目的，而以洗牙機噴水之方式為病患進
    行沖洗牙齒表面，並不違反醫師法第二十八條之規定，而本
    件由前述證人盧誠輝之證詞，被告林昀芊係為了除去盧誠輝
    後牙區之顯影劑，所以才拿洗牙機來噴水。是本諸證人許世
    明之證詞，足認若單純以水沖之方式，是無法去除顯影劑及
    牙菌斑，可知操作洗牙機未用刮牙、接觸牙齒，純粹用以噴
    水沖淨，實與家庭所用沖牙器潔牙無異。本件被告林昀芊最
    初係聽從王志中醫師之指示，為盧誠輝實施口腔衛生教育，
    並非對盧誠輝從事治療、矯正為目的之行為，而被告林昀芊
    未具牙醫師資格，對於洗牙機之水流是否足以沖去附著於牙
    齒上之顯影劑、牙菌斑等等，不甚了解，故其以常理推論用
    水即可沖去顯影劑，進而操作洗牙機，參以證人盧誠輝於本
    院庭訊中所證稱：「當天被告係用洗牙機噴水幫伊沖牙，未
    用洗牙機尖端刮牙，沖洗的部位是在左邊的後面…機器有沒
    有碰到牙齒我忘記了，但那是用強力水柱沖洗，我當天上半
    身都是濕的等語」，益徵被告林昀芊當天係以噴水沖淨之方
    式，為盧誠輝沖去後牙區之顯影劑，其目的並非去除「牙菌
    斑」，而是為沖去牙齒表面顯影劑之顏色，且當時為噴除盧
    誠輝之左方後牙區竟噴濕盧誠輝之上衣，及尚有顯影劑殘留
    於牙縫之內未能全部清除，可見被告林昀芊之認知僅係以水
    噴除之方式，來清洗顯影劑之顏色而已，足認被告並無任何
    擅自執行醫療行為之犯意，亦無超越其身為行政助理人員所
    得為之非醫療行為之範圍，此情洵堪採信。
  (三)公訴人又舉出被告林昀芊於接受桃園縣政府人員張盈潔約談
    時，曾稱「因病患不想洗牙，才用洗牙機幫病患洗牙」，足
    認被告林昀芊當時係擅自執行「洗牙」之醫療業務云云，惟
    證人張盈潔於本院審理停到庭證述，關於被告林昀芊當時所
    陳述之洗牙，係以洗牙機清除牙結石、牙菌斑，還是單純以
    洗牙機沖洗牙齒或牙齒上殘留之顯影劑，並無多做詢問，再
    加以證人張盈潔係護理系畢業，對於牙醫專業醫療行為不甚
    了解，其對被告所做之訪談紀錄僅係例行性公務文書，對於
    本件被告所為是否違反醫師法第二十八條之醫療行為，無法
    認定，故縱認98年4 月15日於桃園縣政府衛生局局人員約談
    被告林昀芊時，被告林昀芊提及「因為當時病患不想自己刷
    ，所以才用洗牙機幫病患洗牙」等語，然依證人張盈潔之證
    述，被告林昀芊所謂之「洗牙」究為何意，證人亦未進一步
    詢問、深究，是被告所謂之「洗牙」是否真為醫療行為上所
    認定之「洗牙」，誠屬有疑。是自難僅憑上開證人或有瑕疵
    之證言，以被告有操作洗牙機之行為之證詞，即遽認被告有
    上揭犯行。
五、末查，揆諸上開說明，無證據不得推定犯罪事實，此項禁止
    推定罪狀法則，並非僅為被告個人之訴訟利益而設，尤其重
    在發現真實，以求國家刑罰權之正確行使，若無足可證明被
    告從事犯罪構成要件行為之積極證據，無論假定某一被告為
    犯人而令其自證無罪，藉以過濾及鎖定特定犯罪人，或推測
    被告可能涉及之某項罪名，俱非法之所許。本件公訴人所舉
    之證據與指出之證明方法，尚有合理性之懷疑存在，未得使
    本院確信被告之犯罪，揆諸前開判例意旨，自不能單憑證人
    即告訴人盧誠輝之指訴、桃園縣政府等即以推測或擬制之方
    法，作為裁判基礎。公訴意旨所指被告違反醫師法第28 條
    之事實，既有合理懷疑之處，而不能確信為真實，應認被告
    本件犯罪尚屬不能證明。此外，本院復查無其他積極證據可
    資認定被告涉有前開罪嫌，自屬不能證明被告林昀芊犯罪，
    依法應諭知被告無罪。
本案經檢察官陳立儒到庭執行職務。
中    華    民    國   100    年    7     月    27    日
                  刑事第十庭審判長 法  官    江德民
                                   法  官    華奕超
                                   法  官    黃鏡芳
以上正本證明與原本無異。
如不服本判決應於收受判決後10日內向本院提出上訴書狀，並應
敘述具體理由。其未敘述上訴理由者，應於上訴期間屆滿後20日
內向本院補提理由書(均須按他造當事人之人數附繕本)「切勿逕
送上級法院」。
                                    書記官   劉家蕙
中    華    民    國   100    年    7     月    28    日